【裁判字號】    97,台上,328
【裁判日期】    970118
【裁判案由】    違反懲治走私條例
【裁判全文】
最高法院刑事判決              九十七年度台上字第三二八號
上  訴  人  台灣高等法院高雄分院檢察署檢察官
被      告  甲○○
上列上訴人因被告違反懲治走私條例案件，不服台灣高等法院高
雄分院中華民國九十六年八月十七日第二審更審判決（九十六年
度上更(一)字第一八五號，起訴案號：台灣高雄地方法院檢察署九
十五年度偵字第一一六六０號），提起上訴，本院判決如下：
    主  文
上訴駁回。
    理  由
按刑事訴訟法第三百七十七條規定，上訴於第三審法院，非以判
決違背法令為理由，不得為之。是提起第三審上訴，應以原判決
違背法令為理由，係屬法定要件。如果上訴理由書狀並未依據卷
內訴訟資料，具體指摘原判決不適用何種法則或如何適用不當，
或所指摘原判決違法情事，顯與法律規定得為第三審上訴理由之
違法情形，不相適合時，均應認其上訴為違背法律上之程式，予
以駁回。本件原判決以公訴意旨略以：被告甲○○係位於宜蘭縣
羅東鎮○○路二二三號二樓「燁特企業有限公司」（下稱燁特公
司）之負責人，明知冷凍生鰱魚頭、蟋蟀夾甘藷、蜂蛹及幼蜂係
海關進口稅則前八章所列之物品，若未據實申報，其完稅價格超
過新台幣（下同）十萬元或重量超過一千公斤者，即屬行政院依
懲治走私條例規定公告之「管制物品項目及其數額」丙項第五款
所列之管制進口物品，不得私運進口，竟意圖不法利益，於民國
九十四年間，在大陸地區購買冷凍生鰱魚頭一千五百公斤（完稅
價格二萬六千零八十六元）、蟋蟀夾甘藷九千二百四十八公斤（
完稅價格九十三萬零九百七十三元）、蜂蛹八百公斤（完稅價格
十三萬四千二百八十一元）及幼蜂一千二百公斤（完稅價格二十
四萬二千四百三十元），並委由不知情之聯慶報關企業有限公司
（下稱聯慶報關公司），以釣餌名義自大陸地區出口，並於進口
艙單以釣餌名義申報查驗，復於九十四年十二月十三日向財政部
高雄關稅局（下稱高雄關稅局），在其所製作之進口報單（報單
號碼 BD/94/WR56/0076號）上填載前開物品品名，並持該進口報
單向高雄關稅局投單申請更改貨名遭拒。嗣於同年月十四日上開
貨品自高雄港入境後，經高雄關稅局查獲，因認被告涉犯懲治走
私條例第二條第一項之私運管制物品進口罪嫌云云。惟經審理結
果，認為不能證明被告犯罪，乃撤銷第一審論處被告私運管制物
品進口逾公告數額罪刑之判決，改判諭知被告無罪。已敘明其理
由，從形式上觀察，原判決並無違背法令之情形存在。檢察官上
訴意旨略稱：本件進口貨物係以「BAIT」魚餌之名義進口，被告
於九十四年十二月十二日請該航運公司更改貨名為冷凍食品，並
於同日發電更改，但同日電腦即回覆以「已有密告日期不得註銷
艙單」等語，並無證據資料顯示被告九十四年十二月十日有申報
更改貨名。而證人林正井於警詢時，僅稱燁特公司係於十二月十
日通知其報關，並無提及要更改貨名之事，自難據為被告有利之
認定。高雄關稅局中興分局係接獲內政部警政署保安警察第三總
隊第二大隊於九十四年十二月十日以書面向該局檢舉被告進口二
只貨櫃，可能夾藏雞屁股或蟋蟀，以及該局機動巡查隊於九十四
年十二月十二日通報實到貨物與艙單申報貨名不符，可見警方於
九十四年十二月十日即已接獲被告走私之密報，縱認證人林正井
於十二月十日得以報關並更改貨名，惟十二月十日警方既已接檢
舉密告，其申報更改是否仍屬無效，可知被告實際係於十二月十
二日始委託聯慶報關公司發電更改貨名，當時經電腦回覆不得註
銷更改，即已知悉有檢舉密告之情，其仍於九十四年十二月十三
日星期二，提出進口報單欲更改為冷凍食品，顯與星期例假日不
及辦理與否無關。況被告如無走私犯意，欲更改貨名，何以不於
九十四年十二月九日萬海航運起運之前，即提早更改艙單貨名，
竟仍以魚餌名義進口到岸，並經密報檢舉走私後，始更改貨名，
而其事後申報既屬無效，如何據認其無走私犯意，原審自由判斷
職權之運用，難謂與經驗及論理法則無違。次查，被告於九十四
年十二月十三日委託聯慶報關公司申報之進口報單上填載之貨物
，僅冷凍炸芋頭炸鰱魚頭蟋蟀夾甘藷蜂蛹等四種，有該
進口報單可稽，惟另查獲未申報者，有冷凍生鰱魚頭（一千五百
公斤）、幼蜂（一千二百公斤）、及九十五年五月十一日高雄關
稅局辦理銷燬上揭貨物時，於貨櫃內另發現申報冷凍芋頭中，夾
藏未申報之冷凍雞肉塊三千五百一十公斤，均屬行政院公告之「
管制物品項目及其數額」丙項所列物品，於進口時，應據實申報
，原判決既認被告有虛報貨名，走私管制進口之犯行，顯見其有
走私犯意，況被告更改貨名，仍有虛報，因其進口報單僅申報四
種貨品，實際尚查獲有冷凍生鰱魚頭（一千五百公斤，完稅價格
二萬五千一百七十七元）、幼蜂（一千二百公斤，完稅價格二十
四萬一千六百九十八元）、冷凍雞肉塊（三千五百一十公斤，完
稅價格五萬三千零二十二元）等物品並未據實申報，此部分何以
無虛報貨物且逾公告數額之走私管制物品之犯意與犯行，原審僅
以被告有申報更改，逕認無走私犯意，置其虛報貨名走私管制物
品進口行為及無意申報更改於不論，顯有判決理由矛盾及判決理
由不備之違法。又依證人林正井於偵查中及第一審證詞，足見被
告無法取得上開貨物之檢疫證明，即不得自大陸地區出口，被告
以魚餌名義，虛報貨物方式，非僅使上開貨物得自大陸地區輸出
，亦同在逃避我國衛生單位之查驗及檢疫，與常情無違，何以無
走私之犯意，原判決對於被告未取得檢疫證明而得否輸入國內，
並未查明，即逕認未檢具檢疫證明，與其主觀無走私犯意無涉，
顯有調查未盡及理由不備之違法云云。經查，按犯罪事實應依證
據認定，所謂證據，係指合法之積極證據，就犯罪事實能為具體
之證明者而言。又犯罪之成立，除應具備各罪之特別要件外，尤
須具有故意或過失之一般要件，且過失行為之處罰，以有特別規
定者為限，而懲治走私條例第二條第一項之私運管制物品進口逾
公告數額罪，並無處罰過失犯之規定，故私運管制物品進口逾公
告數額者，如非出於故意，即不成立該罪。本件原判決已敘明，
證人即聯慶報關公司負責人林正井於偵查中證述：根據被告給我
的文件，上面的標示是冷凍釣餌，但被告事先有告訴我他要進口
的東西是冷凍芋頭、炸鰱魚頭、蟋蟀夾甘藷、蜂蛹等物品，事後
我問他，其中有三項東西是從大陸偏僻地方生產，需要依照世界
衛生組織規定，必須要檢驗合格及檢疫合格才能輸出，這些東西
沒有檢驗及檢疫資料，根本沒有辦法出口，我認為這些東西沒有
管制，應該沒有走私的問題，我發現文件有問題，馬上跟被告說
，被告也馬上跟船公司要求更正進口報單為正確的，被告為了逃
避大陸方面輸出的檢驗及檢疫，所以用冷凍釣餌的名義輸出，但
是他要在入關前申請正確的品名，但那時海關以該批貨物已被密
報，不得更改品名，而不得更改艙單等語；於原審證述：被告於
運送上開貨物入境之前，曾經詢問我是否可以進口，我認為該貨
物並非管制物品，故告知可以進口，被告是以釣餌進口，被告有
表示他會更改，更改的時間剛好遇到星期六、日，來不及更改，
經我詢問被告後，上開貨物生鰱魚頭、蟋蟀夾甘藷、蜂蛹及幼蜂
是被告從大陸一般家庭所蒐集而來，故無法取得大陸當地的檢疫
文件等情。再參以證人林正井於警詢時即陳稱：燁特公司於九十
四年十二月十日通知我報關等語，而九十四年十二月十日確係星
期六無誤，足證被告確於九十四年十二月十日星期六即委託林正
井以炸鰱魚頭、蟋蟀夾甘藷、蜂蛹等貨物名稱報關，因適逢假日
而延至九十四年十二月十三日始報關，應屬可信。自難以被告於
九十四年十二月十三日報關在九十四年十二月十日高雄關稅局接
獲密報之後，遽論被告有私運管制物品進口之故意。其次，比較
被告申報進口貨物及實到貨物，被告申報進口炸鰱魚頭二千五百
二十公斤、進口稅率百分之十七；實到貨物為炸鰱魚頭九百四十
公斤、進口稅率為百分之十七及冷凍生鰱魚頭一千五百公斤、進
口稅率為百分之十二‧五。依此計算，被告申報之炸鰱魚頭重量
二千二百五十公斤超過實到之炸鰱魚頭及冷凍生鰱魚頭合計之重
量二千四百四十公斤，且炸鰱魚頭之進口稅率較冷凍生鰱魚頭高
。被告申報進口蟋蟀夾甘藷九千六百九十公斤、進口稅率為百分
之三十四；實到貨物為蟋蟀夾甘藷九千二百一十四公斤、進口稅
率為百分之三十四。被告申報進口蜂蛹二千公斤、進口稅率為百
分之三十四；實到貨物為蜂蛹八百公斤、幼蜂一千二百公斤、進
口稅率均為百分之三十四。依此計算，被告申報之蜂蛹重量二千
公斤與實到之蜂蛹及幼蜂合計之重量二千公斤相同，且進口稅率
均為百分之三十四。以上均無逃漏進口稅捐之情形，甚且有溢報
進口稅捐。而被告申報炸鰱魚頭卻夾藏有冷凍生鰱魚頭部分，因
被告係以較高稅率之炸鰱魚頭申報，對被告較不利，且依行政院
公告之「管制物品項目及其數額」丙項第五款規定所示，被告只
要未虛報貨名，該冷凍生鰱魚頭即非管制進口物品；衡諸常情，
被告只需實報貨名即得以較低之進口稅率百分之十二‧五進口該
批冷凍生鰱魚頭，被告實無以較高之進口稅率百分之十七之炸鰱
魚頭名義，走私進口較低稅率之冷凍生鰱魚頭之必要；因此，被
告辯稱：冷凍生鰱魚頭是大陸地區廠商所放置，我不知情等語，
堪予採信；另蟋蟀夾甘藷部分，申報貨名與實到貨物相同，且申
報之重量較實到之重量略高，足見被告無走私之犯意甚明等情。
均已於理由詳加說明，並無不合。原判決綜合各種相關證據，認
檢察官所訴各節尚不足以證明被告犯行，就案內有關證據，本於
調查所得心證，分別定其取捨而為事實上之判斷，均已於理由內
詳加說明。並無上訴意旨所指之違背法令。其餘上訴意旨，無非
係對事實審法院採證認事之職權行使及原審已調查、理由已說明
之事項，仍執陳詞再為事實上或細節上之爭執，亦非適法之上訴
第三審理由。衡以上述說明，應認其上訴為違背法律上之程式，
予以駁回。
據上論結，應依刑事訴訟法第三百九十五條前段，判決如主文。
中    華    民    國  九十七  年    一    月   十八   日
                      最高法院刑事第八庭
                          審判長法官  洪  清  江
                                法官  石  木  欽
                                法官  韓  金  秀
                                法官  陳  晴  教
                                法官  賴  忠  星
      本件正本證明與原本無異
                                      書  記  官
中    華    民    國  九十七  年    一    月  二十八  日
                                                 H


司法院資訊處製作；財團法人民間司法改革基金會備份。
